臺灣高等法院民事判決　　　　　　　　 93年度家上字第336號
上　訴　人　甲○○
被上訴　人　乙○○
上列當事人間離婚事件，上訴人對於中華民國93年8月26 日臺灣
桃園地方法院92年度婚字第261號第1審判決提起上訴，經本院於
94年6月8日言詞辯論終結，判決如下：
    主      文
上訴駁回。
第二審訴訟費用由上訴人負擔。
    事  實  及  理  由
一、被上訴人起訴主張：兩造於90年2月18 日結婚，婚前雙方已
    爭執不斷，婚後上訴人依然如故，處處限制伊行動，只要伊
    稍有不順從或爭吵，即出言恐嚇欲殺害伊，並要讓伊無法完
    成學業。又上訴人在90年8 月間假借同意離婚之名偽造伊及
    伊母親簽發之本票，造成伊與伊之父母疲於奔走法院。91年
    12月15日間，雙方又起爭執而有推擠，上訴人藉此到伊父母
    親之家門口叫囂，並報警謊稱伊對其性侵害與傷害，當晚12
    時許，上訴人又至伊父母親之家門口叫囂並敲擊鐵門，經員
    警制止才作罷；上訴人又在92年2月2日打電話詛咒伊全家死
    光光，且在次日晚間8 時許，上訴人再度前往伊父母親家騷
    擾，上訴人甚至朝伊父親臉上吐口水，大逆不道，上訴人之
    上開騷擾行為造成伊之父母苦不堪言。因伊一直飽受上訴人
    精神上及肉體上之虐待，生命與名譽均遭嚴重之威脅，爰依
    民法第1052條第2項規定，請求判准兩造離婚等情。
    原審判准被上訴人之離婚請求，被上訴人於本審中聲明駁回
    上訴。
二、上訴人則以：(一)被上訴人主張遭受伊處處限制或威脅，係屬
    無的放矢。(二)伊並未偽造本票，該確認本票債權不存在事件
    經第一審判決後，伊提起上訴並要求鑑定，係被上訴人要求
    不要鑑定後，伊才撤回上訴。(三)被上訴人指：伊至其父母親
    之住處騷擾，實則係被上訴人之母向伊表示「有事要到家裡
    來」，伊才會到被上訴人父母住處，伊並未詛咒被上訴人全
    家，亦未對被上訴人之父吐口水。(四)被上訴人確實對伊性侵
    害，只是未留下證據，當初對被上訴人提出告訴，是要讓被
    上訴人知道不可使用暴力等語為抗辯，請求判令：(一)原判決
    廢棄。(二)被上訴人在第一審之訴駁回。
三、兩造不爭執之事實：
    兩造於90年2月18日結婚，婚姻關係現仍存續中之事實，業
    據被上訴人提出結婚公證書為證（原審卷第11頁），並為上
    訴人所不爭執，堪信為真實。
四、本件重要爭點在於：被上訴人依民法第1052條第2 項規定請
    求判決離婚，有無理由？
  (一)就兩造婚後之相處情形予以探討：
    1.兩造於84、85年間即認識，嗣因上訴人告知業已懷孕，兩
      造因而於90年2月18 日結婚；婚後因兩造均在學校就讀，
      致未能同居生活，復因個性不合及上訴人對兩造間感情無
      安全感之故，致時起爭執等情，業據被上訴人陳述在卷（
      本院卷(一)第29頁）。
    2.婚後不及3月， 被上訴人即有傷害上訴人之情事，上訴人
      在被上訴人要求下，於90年5月9日寫下其內載有：「不再
      做出讓淑麗老婆傷心的事，不再背著淑麗老婆隨意認識別
      的女人，在晚上或深夜徘徊外面或別的女的家中……」、
      「對淑麗老婆誠實並真心，不再拳打腳踢……惡語相向，
      愛她疼她關懷她，用包容寬容對待……」等語之切結書，
      有被上訴人承認簽名為真正之切結書一紙在卷足憑（原審
      卷第27、58頁）。被上訴人雖辯以：該切結書內容均係上
      訴人要求伊照抄，伊係在被脅迫情況下所寫云云，並提出
      自書之電子郵件一封（原審卷第60頁），惟無其他任何證
      據足資證明其遭脅迫而書寫上開切結書，自難採信。
    3.兩造婚後相處不睦，於90年8月9日即為離婚之協議，被上
      訴人應上訴人要求交付業於發票人欄簽名蓋章之本票一紙
      ，嗣因上訴人持上開本票向臺灣桃園地方法院聲請本票裁
      定強制，被上訴人即以：伊交付本票予上訴人時，並未記
      載金額及發票日，並未完成發票行為為由，提起確認本票
      債權不存在之訴，經臺灣桃園地方法院中壢簡易庭於91年
      3 月28日以90年度壢簡字第1059號判決：確認上訴人持有
      被上訴人簽發之上開本票債權不存在，上訴人雖提起第二
      審上訴，其後撤回上訴而確定等情，有該民事判決附卷可
      稽（原審卷第191至194頁），並為上訴人所不爭執。可知
      ：兩造於婚後6個 月即已論及離婚一事，並因協議時交付
      本票之發票行為有無完成而涉訟。
    4.再查：上訴人於92年2月2日打電話至公婆即被上訴人父母
      位於桃園縣中壢市○○○街7 號之家中，對婆婆黃雪珠言
      詞不當，業據被上訴人及證人黃雪珠證陳在卷（原審卷第
      142、143頁），上訴人承認曾打電話，並提及：伊之小孩
      被打掉，為何不拜小孩，如果是妳（婆婆）女兒這樣，會
      怎樣等語（原審卷第143 頁）。衡諸社會一般情理，以上
      訴人身為媳婦之角色，對婆婆黃雪珠所為上開言詞確有引
      喻失當之情事。迨翌日（92年2月3日）上訴人又至被上訴
      人父母上址家中吼叫，並對被上訴人之父楊宏業吐口水，
      使被上訴人之父感覺遭受侮辱，被上訴人之母黃雪珠旋即
      報警聲請保護令，嗣後雙方同意自行調解，楊宏業撤回申
      請等情，業據被上訴人陳述在卷，核與證人楊宏業及黃雪
      珠證述情節一致（原審卷第140至143頁），並有桃園縣警
      察局中壢分局受理家庭暴力案件調查紀錄表及派出所員警
      工作紀錄簿足憑（原審卷第196頁，本院卷(二)第6、7頁）
      。顯見：兩造之爭執愈烈，甚至波及延伸至家庭之長輩，
      上訴人對公婆即被上訴人父母有出言不遜、行為失當之情
      事。
    5.其後，上訴人於92年間以：兩造於91年12月15日發生爭執
      ，上訴人傷害伊，致依受有四肢瘀傷、頭部肌肉挫傷之傷
      害，且以其男性體力上之優勢，以強暴手段扣住伊之四肢
      ，違反伊之意願，強行褪去衣褲以生殖器進入伊之陰道而
      為性交為由，對被上訴人提出告訴，被上訴人因而遭檢察
      官涉嫌犯刑法第221條第1項之強制罪嫌及第277條第1項之
      普通傷害罪嫌提起公訴，惟嗣經臺灣桃園地方法院92年度
      訴字第1068號刑事判決被上訴人無罪，再經本院93年度上
      易字第588號刑事判決駁回上訴確定在案等事實，有上開
      刑事判決附卷足憑（原審卷第197至203頁），益徵：雙方
      相處不睦，已至水火不容、情義已絕、動輒興訟之程度。
    6.再斟酌：於本件訴訟進行中，兩造當庭陳述時均情緒激動
      ，無法理智對話。上訴人雖謂：婚姻並非兒戲，在應允之
      時就已用心經營，縱使曾傷心欲絕，但仍不放棄此段婚姻
      」云云（本院卷(二)第33頁），惟未見其為任何挽回及維持
      兩造婚姻之正面積極作為；另被上訴人則表明：不願再見
      到上訴人，因兩造婚姻問題，需至署立桃園醫院看精神科
      ，每天想到與對造這件事情，壓力更大，我現在每天要服
      藥才能睡覺，我不知道還能承受多少壓力等情（原審卷第
      161頁，本院卷(二)第23頁）。
    7.依上所陳，足堪認定：兩造個性不合，上訴人欠缺安全感
      ，婚後又因就學而未能共居生活，不及6月即協議離婚，
      感情基礎已見薄弱。兩造復未能理智溝通、協力面對婚姻
      問題，爭執不休，亦缺乏共同生活之誠心；再加以上訴人
      逕持被上訴人未完成發票行為之本票聲請法院為票款執行
      之裁定，被上訴人因而提起本票債權不存在之訴，再進而
      發生上訴人對被上訴人父母出言不遜、行為失當之情，上
      訴人復提出被上訴人涉犯刑法第221條第1項之強制罪嫌及
      第277條第1項之普通傷害罪嫌之告訴，終至兩造相處水火
      不容、情義絕裂等情，顯見兩造無法溝通，婚姻欠缺誠摯
      之感情基礎，客觀上已無回復共同生活之可能，若仍強求
      維持婚姻之名，而無婚姻之實，對兩造並無任何實益。且
      斟酌雙方對於本件婚姻之破裂均為有責，上訴人之有責程
      度高於被上訴人。
  (二)按婚姻之意義，在於夫妻間得共同生活，互相體諒、扶持，
    履行彼此對婚姻之承諾，若夫妻雙方無法溝通，漠不關心聞
    問，則婚姻共同生活之意義已蕩然不存，雙方復無繼續履行
    共同生活之意願，客觀上亦無回復共同生活之可能，堪認兩
    造間之婚姻無任何實質意義可言。又有民法第1052條第1 項
    以外之重大事由，難以維持婚姻者，夫妻之一方得請求離婚
    ，但其事由應由夫妻之一方負責者，僅他方得請求離婚，民
    法第1052條第2 項定有明文，此規定之旨趣在使夫妻請求裁
    判離婚之事由較富彈性。故若婚姻之破裂事由應由夫妻一方
    負責者，僅他方得請求離婚，惟當夫妻雙方均有責時，僅准
    責任較輕之一方請求離婚，若雙方之有責程度相同，則應許
    雙方均得請求離婚，始符公平，最高法院90年度台上字第
    2193、2215號判決同一意旨可供參照。
  (三)本件兩造之婚姻確實欠缺維繫之基礎，已難維持；且雙方對
    於本件婚姻之破裂均為有責，上訴人之有責程度高於被上訴
    人。則參照上開說明，上訴人依民法第1052條第2項規定，
    訴請判決離婚，為有理由，應予准許。
五、綜上所述，被上訴人依民法第1052條第2 項規定請求離婚，
    為有理由，應予准許。原審准許被上訴人之請求，並無不合
    ，上訴意旨指摘原判決不當，求予廢棄改判，為無理由，應
    予駁回。
六、本件結論已臻明確，上訴人提出之切結書及電子郵件等證據
    ，並無被上訴人之簽名，被上訴人亦否認其上印文為真正，
    而兩造婚後相處情形，本院依憑其他證據已審認詳如上述，
    且與結論不生任何影響，則上訴人聲請將切結書送鑑定，即
    無必要。至於上訴人提出之錄音帶2捲（分別附於原審卷157
    、171頁），經當庭勘驗：第1捲聲音吵雜，無法聽出內容；
    第2捲則為唱歌之音樂，並無上訴人主張之譯文內容（原審
    卷第155至156頁），有勘驗筆錄可參（本院卷(一)第38頁），
    併此敘明。
七、據上論結：本件上訴為無理由，依民事訴訟法第449條第1項
    、第78條，判決如主文。
中　　華　　　民　　　國　　94　　年　　6　月    22 　日
                      民事第一庭  審判長法  官  張耀彩
                                        法  官  盧彥如
                                        法  官  林金吾
正本係照原本作成。
如不服本判決，應於收受送達後20日內向本院提出上訴書狀，其
未表明上訴理由者，應於提出上訴後20日內向本院補提理由書狀
（均須按他造當事人之人數附繕本）上訴時應提出委任律師或具
有律師資格之人之委任狀；委任有律師資格者，另應附具律師資
格證書及釋明委任人與受任人有民事訴訟法第466條之一第一項
但書或第二項（詳附註）所定關係之釋明文書影本。
中　　華　　　民　　　國　　94　　年　　6　月    22 　日
　　　　　　　　　　　　　　　　　　　　書記官  張淑芳
附註：
民事訴訟法第四百六十六條之一（第一項、第二項）：
對於第二審判決上訴，上訴人應委任律師為訴訟代理人。但上訴
人或其他法定代理人具有律師資格者，不在此限。
上訴人之配偶、三親等內之血親、二親等內之姻親，或上訴人為
法人、中央或地方機關時，其所屬專任人員具有律師資格並經法
院認為適當者，亦得為第三審訴訟代理人。